臺灣高等法院高雄分院民事判決
                                         110重上字第79號
上　訴　人　王金英　　住高雄市○○區○○路000巷00○0號
                      居高雄市○○區○○路0000○0號
                      送達代收人　鍾瑞彬
                      住高雄市○○區○○○路000號9樓之5
訴訟代理人　林威谷律師
被上訴人　　謝志長　　住臺北市○○區○○○路○段00號10樓
訴訟代理人　吳玉豐律師
上列當事人間請求分割共有物事件，上訴人對於民國110年4月15
日臺灣橋頭地方法院107年度重訴字第182號第一審判決提起上訴
，本院於111年4月27日言詞辯論終結，判決如下：
    主  文
原判決關於兩造共有如後開第二項所示土地之分割方法，及反訴
訴訟費用之裁判，均廢棄。
上開廢棄部分：
㈠兩造共有坐落高雄市○○區○○段○○段○○○地號土地（面積一一八平
  方公尺）、二六０地號土地（面積一八九平方公尺）、二七三
  地號土地（面積三九平方公尺）應合併以下列方法分割：如原
  判決附圖二所示編號甲部分土地（面積一七三平方公尺）分歸
  被上訴人單獨取得；編號乙部分土地（面積一七三平方公尺）
  分歸上訴人單獨取得。上訴人應給付被上訴人新臺幣肆仟伍佰
  壹拾肆元。
㈡兩造共有坐落高雄市○○區○○段○○段○○○地號土地（面積二平方公
  尺）應分歸由被上訴人單獨取得；被上訴人應給付上訴人新臺
  幣捌萬貳仟肆佰伍拾元。
第一審反訴部分、第二審訴訟費用由上訴人負擔二分之一，其餘
由被上訴人負擔。
    事實及理由
一、上訴人起訴主張：坐落高雄市○○區○○段○○段000地號土地（
    面積118平方公尺）、260地號土地（面積189平方公尺）、2
    73地號土地（面積39平方公尺）（下合稱系爭3筆土地，分
    別則各以地號稱之），及同小段261 地號（面積2 平方公尺
    ）（與系爭3筆土地合稱系爭土地）為兩造共有，應有部分
    各2 分之1 ，除系爭261 地號土地屬道路用地，依法不得合
    併分割外，因兩造就系爭3筆土地未定有不分割約定或分管
    協議，土地亦無不能分割之限制，惟兩造無法協議分割，爰
    依民法第823 條第1 項、第824條第2 項及第5項規定，請求
    合併裁判分割，將如原判決附表及附圖二（下稱附圖二）所
    示編號甲部分（面積173平方公尺，下稱甲土地）分歸上訴
    人取得，編號乙部分（面積173平方公尺，下稱乙土地）分
    歸被上訴人取得，被上訴人應依鑑價結果補償上訴人4,514
    元；另系爭261 地號則單獨分配予上訴人，由上訴人以金錢
    補償被上訴人82,450元等語。並聲明：㈠兩造共有之系爭3筆
    土地准予合併分割，系爭261 地號土地准予分割，分割方法
    如上述。
二、被上訴人則以系爭3筆土地形狀扭曲不規則，面積合計僅346
     平方公尺，如採附圖二之分割方法，將使兩造各分得之173
    平方公尺建築用地，只能使用69平方公尺，其他約104平方
    公尺土地，則因土地極端狹窄、崎曲及袋地，而不能利用；
    反之，如系爭3筆土地可利用面積越平整，可興建之房屋即
    越大越方正，將系爭3筆土地合併為單筆土地使用後之可建
    築面積，較之附圖二合併分割成二筆土地價值差異巨大。故
    合併分割再以變價方式才能充分利用系爭3筆土地，發揮土
    地最大之利用價值；另系爭261地號土地為道路用地，應隨
    系爭3筆土地一併變價分割等語置辯。
三、原審准系爭土地變價分割，賣得價金依兩造應有部分比例分
    配。上訴人提起上訴，並變更原主張分割方案，同意附圖二
    甲土地及系爭261地號土地（面積2平方公尺）分歸被上訴人
    單獨取得；附圖二乙土地則分歸上訴人取得，並依鑑價結果
    互為金錢補償，聲明：㈠原判決廢棄。㈡兩造共有之系爭3筆
    土地准予合併分割，系爭261 地號土地准予分割，分割方法
    如主文第2項所示。被上訴人答辯聲明：上訴駁回。至被上
    訴人於原審所提本訴部分，經原審為兩造各一部勝、敗之判
    決，兩造就各自敗訴部分，均未上訴，已確定，非屬本院審
    理範圍，下不贅述。
四、兩造不爭執事項：(見本院卷第59、75-76、83、108-109頁)
    ：
  ㈠系爭土地為兩造所共有，應有部分均各2分之1。系爭3筆土地
    使用分區為第四種住宅區，系爭261地號土地使用分區為道
    路用地。
  ㈡兩造間就系爭土地無不得分割之約定，亦無因使用目的不能
    分割之情形。又上開土地並無最小分割面積及分割比數之限
    制，除應留設之法定空地及已興建農舍之農業用地外，尚無
    牴觸法令不能分割之情形。
  ㈢系爭土地相鄰，坐落○○路、○○街口；其中260 地號土地直臨○
    ○路可對外聯絡通行，261 地號土地為位處角落鄰接○○路之
    道路用地；257 、273 地號土地與鄰地即訴外人楊育洲所有
    262 、258 、264 地號土地毗鄰，如欲對外通行、需通過楊
    育洲所有之土地連接○○街，否則即需藉由260地號土地通往○
    ○路。
  ㈣附圖二甲、乙土地，依高雄市畸零地使用自治條例第6條規定
    皆屬可建地，可單獨申請建築。
五、系爭3筆土地得否合併分割？系爭3筆土地及261地號土地如
    何分割為適當？
  ㈠按各共有人，除法令另有規定外，得隨時請求分割共有物，
    但因物之使用目的不能分割或契約訂有不分割之期限者，不
    在此限。共有人相同之數不動產，除法令另有規定外，共有
    人得請求合併分割，民法第823 條第1 項、第824 條第5 項
    定有明文。本件系爭土地為兩造所共有，應有部分各2分之1
     ，系爭3筆土地使用分區為第四種住宅區，261 地號土地使
    用分區為道路用地，而兩造間就上開土地並無不得分割之約
    定，亦無因使用目的不能分割之情形，惟無法達成協議分割
    等情，亦為被上訴人所不爭執（見原審審重訴卷第198 頁）
    ，並有土地登記謄本、土地使用分區證明書在卷可參（見原
    審審重訴卷第68-84、147頁）。又系爭土地並無最小分割面
    積及分割筆數之限制，除應留設之法定空地，及已興建農舍
    之農業用地外，尚無牴觸法令不能分割之情形，亦有高雄市
    政府地政局楠梓地政事務所107 年9 月12日高市地楠測字第
    10770815900 號函在卷可參（見原審審重訴卷第186 頁）。
    上訴人訴請就系爭3筆土地合併分割、261 地號土地單獨分
    割，依上開法律規定及說明，即無不合。
  ㈡次按共有物之分割，依共有人協議之方法行之。分割之方法
    不能協議決定，或於協議決定後因消滅時效完成經共有人拒
    絕履行者，法院得因任何共有人之請求，命為下列之分配：
    一、以原物分配於各共有人。但各共有人均受原物之分配顯
    有困難者，得將原物分配於部分共有人。二、原物分配顯有
    困難時，得變賣共有物，以價金分配於各共有人；或以原物
    之一部分分配於各共有人，他部分變賣，以價金分配於各共
    有人，民法第824 條第1 項、第2 項亦有明文。是法院為裁
    判分割時，需衡酌共有物之性質、價格、經濟效用及公共利
    益、全體或多數共有人利益等因素，並兼顧公平之原則。若
    原則上認原物分配對全體或多數共有人有利，須先就原物分
    配，必於原物分配有困難者始予變賣，以價金分配於各共有
    人，且就原物分配時，如共有人中有不能按其應有部分受 
    分配者，亦得以金錢補償之，並非定出於變賣一途（最高法
    院107年度台上字第547號裁判意旨參照）；又按上述所謂各
    共有人均受原物之分配顯有困難，當依社會一般之觀念定之
    ，包括法律上之困難（如法律上禁止細分），以及事實上之
    困難（如共有人按其應有部分分配所獲分配之共有物極少，
    致難以利用等）（最高法院104年度台上字第1792號判決意
    旨參照）。查，
  ⒈系爭土地原有如原判決附圖一所示上訴人搭建之鐵皮屋於其
    上，惟原審判決後已拆除，目前為空地，有上訴人提出之拆
    除後現場照片為證，且為被上訴人所不爭執（見本院卷第15
    、76頁）。又系爭土地相鄰，坐落○○路、○○街口；其中260 
    地號土地直臨○○路可對外聯絡通行，261 地號為位處角落鄰
    接○○路之道路用地；257 、273 地號土地與鄰地即訴外人楊
    育洲所有262 、258 、264 地號土地毗鄰，如欲對外通行、
    需通過楊育洲所有之土地連接○○街，否則即需藉由260地號
    土地通往○○路一節，亦為兩造所不爭執（見不爭執事項㈢）
    ，並有原審現況複丈成果圖在卷可參（見原審卷第39頁），
    均堪認為真實。
  ⒉系爭土地整體呈現不規則之畚箕型地貌，其中系爭3筆土地，
    面積合計346 平方公尺，為第四種住宅區，建蔽率50％，如
    依附圖二分割方案為原物分配分為甲土地、乙土地後，面積
    各為173平方公尺，有土地登記謄本及土地使用分區證明書
    附卷可參（見原審審重訴卷第70-76、148頁），均面臨28公
    尺寬之○○路，皆合於建築基地最小寬度、最小深度檢討，屬
    可供建築之土地，不致因分割而失其效用等情，有原審囑託
    鑑價之社團法人高雄市建築師公會出具之鑑定報告書在卷可
    佐（外置鑑定報告第4、13、77頁），雖分割後257及273地
    號西側部分相形更為細長而不利開發使用，惟此為土地原先
    形狀地貌使然，且仍可供作法定空地或其他用途，則依上開
    方案為原物分割後，兩造按其應有部分分配之面積不致過少
    ，亦尚無因此難以利用之情事，兼衡被上訴人於原審亦陳稱
    倘應採原物分割，希望由其獲分配甲土地及單獨取得261地
    號土地，上訴人獲分配乙土地等語（見原審卷第58、122頁
    反面），足認倘依附圖二方案為原物分配，並無事實上之困
    難。
  ⒊被上訴人雖辯稱如採上訴人主張依附圖二之方案分割為甲、
    乙土地，將使原有之173平方公尺之建築用地，只能使用69
    平方公尺，其他約104平方公尺之建築用地，均因此分割方
    法造成土地極端狹窄、崎曲及袋地，而不能利用，又乙土地
    日後建築之外在形狀將成為面寬狭窄之長條形建物，難以發
    揮土地應有之價值與功能，且後方不能建築之土地，又是彎
    曲之袋地，地形更崎曲狹小，誠非適當之分割方法，而應依
    變價分割方式才能充分發揮土地之開發價值云云。惟查系爭
    土地於分割前本即呈現不規則之地貌，257及273地號土地為
    袋地，須經由260地號土地對外通行，系爭3筆土地整體屬前
    寬後窄之畚箕地，本即不利於土地開發使用，此並非分割後
    始導致，兼衡分割共有物係以原物分配為原則，必原物分配
    有困難者始予變賣，而系爭3筆土地合併為原物分割後，兩
    造仍可分得相當面積之土地，且可為建築使用，西側較細長
    不規則之土地亦可為法定空地等用途使用，且上訴人嗣亦同
    意由被上訴人獲分配甲土地，並無事實上顯有困難而不能原
    物分配之情事，尚難僅以土地倘分配於同一人而為整體利用
    較能發揮系爭土地之經濟價值為由，即遽認變價分配為公平
    之分割方法，被上訴人上開所辯，並不足採。
  ⒋綜上，本院審酌系爭土地之使用現況、利用價值、經濟效用
    ，及兩造應有部分比例面積，暨公平原則並各自所陳意願，
    認系爭3筆土地應以如附圖二所示之分割方法由被上訴人取
    得甲土地，上訴人取得乙土地，另261地號土地為道路用地
    ，面積僅2平方公尺且與甲土地相鄰，由分得甲土地之共有
    人即被上訴人單獨取得261地號土地之分割方式為適當。
  ㈢又法院裁判分割共有物時，除應斟酌各共有人之利害關係，
    及共有物之性質外，尚應斟酌共有物之價格，倘共有人中所
    受分配之不動產，其價格不相當時，法院非不得命以金錢補
    償之。本件系爭3筆土地及261地號土地依上開方法分割之結
    果，分配後之土地價值已有差異，為求兩造分割後土地價值
    之公平，參酌原審依聲請囑託高雄市建築師公會鑑定結果，
    分割後甲土地價值為20,302,753元，乙土地價值為20,307,2
    67元，差額為4,514元；另261地號土地評估價格為164,900
    元（見鑑定報告第13頁），兩造就上開鑑定價格亦無意見，
    因認系爭3筆土地之分配，應由上訴人另以金錢補償予被上
    訴人差額4,514元；而261地號土地依分配結果，則應由被上
    訴人補償上訴人82,450元（即164,900/2）。
六、綜上所述，上訴人依民法第823 條第1 項、第824 條第2項
    、第5項規定訴請裁判分割，於法有據，應予准許。惟原審
    所定分割方案既非允當，而有未合。上訴意旨指摘原判決此
    部分不當，求予廢棄改判，為有理由，自應由本院就此部分
    予以廢棄，改判如主文第2 項所示。另訴訟費用部分，則斟
    酌本件為分割共有物之性質，而由兩造依其在系爭土地之應
    有部分比例負擔，較為合理。
七、本件事證已臻明確，上訴人聲請測量兩造於本院審理中搭建
    之鐵皮圍籬，核與本件分割方法審酌無關，而無必要，又兩
    造其餘攻擊、防禦方法及所提證據，經核與判決結果無影響
    ，爰不逐一論列，併此敘明。
八、據上論結，本件上訴為有理由，爰判決如主文。
中　　華　　民　　國　　111 　年　　5 　　月　　18　　日
                        民事第四庭
                              審判長法  官  甯  馨
                                    法  官  何悅芳
                                    法  官  林雅莉
以上正本證明與原本無異。
如對本判決上訴，須於判決送達後20日內向本院提出上訴狀，其
未表明上訴理由者，應於上訴後20日內向本院提出上訴理由書（
均須按他造當事人之人數附繕本）。上訴時應提出委任律師或具
有律師資格之人之委任狀，並依附註條文規定辦理。如委任律師
提起上訴者，應一併繳納上訴審裁判費。
中　　華　　民　　國　　111 　年　　5 　　月　　18　　日
                                    書記官  陳雅芳
附註：
民事訴訟法第466條之1：
對於第二審判決上訴，上訴人應委任律師為訴訟代理人，但上訴
人或其法定代理人具有律師資格者，不在此限。
上訴人之配偶、三親等內之血親、二親等內之姻親，或上訴人為
法人、中央或地方機關時，其所屬專任人員具有律師資格並經法
院認適當者，亦得為第三審訴訟代理人。
第1項但書及第2項情形，應於提起上訴或委任時釋明之。